最高法院刑事判決　　　　　　　　　　　　　　　九十三年度台上字第二九三０號
　　上　訴　人　甲○○
右上訴人因違反公職人員選舉罷免法案件，不服台灣高等法院台南分院中華民國九十
二年九月四日第二審更審判決（九十二年度選上更(一)字第三六九號，起訴案號：台灣
台南地方法院檢察署九十一年度偵字第六八八、一三九三、一三九四、一五九二號）
，提起上訴，本院判決如左：
    主  文
原判決撤銷，發回台灣高等法院台南分院。
    理  由
本件原判決認定上訴人甲○○係民國九十一年台南市第十五屆市議員候選人許木樹競
選總部執行長，負責總攬該競選總部一切事務。吳俊毅（業經判處罪刑確定）為該競
選總部助理，競選時係聽命於上訴人，負責拉取並鞏固台南市崇學、富裕、富強、崇
誨及衛國五個里選票。林志龍（業經判處罪刑確定）係台南市崇誨里三十鄰鄰長。其
三人，為使許木樹能順利當選台南市第十五屆市議員，竟基於交付賄賂之概括犯意，
共同對於有投票權之人，約其投票給許木樹。由上訴人於九十年十二月下旬某日下午
六、七時，撥打吳俊毅所使用之行動電話，約吳俊毅至台南市○區○○○路八巷五號
上訴人住處，由上訴人先後共二次，交付新台幣（下同）五萬元及二萬元給吳俊毅，
要求吳俊毅將該二筆現金，以每票五百元，向其所負責台南市東區崇學里等五里選民
行賄買票，約定該轄內不特定選民，於九十一年一月二十六日選舉日，應將選票投給
市議員候選人許木樹。吳俊毅自上訴人處收受上開賄款後，即在九十年十二月某日，
於原判決附表一所示時地，以每票五百元，連續交付如原判決附表一所示賄款給該附
表所示有投票權人（有九人，其中原判決附表一編號９黃武雄，於九十一年一月十九
日吳俊毅交付一萬元時，當場拒絕為許木樹買票，旋於同日因病住院，於九十一年一
月二十六日出院後，將一萬元繳給警方；其餘八人，業經判處罪刑確定），並約定渠
等九十一年一月二十六日選舉日，投票給市議員候選人許木樹。另吳俊毅又於九十年
十二月底某日，交付二萬元，給林志龍，並囑林志龍在台南市崇誨里三十鄰，以每票
五百元，行賄要求有投票權選民於九十一年一月二十六日選舉日，投票給許木樹。林
志龍於收受上開買票款項後，遂先後在九十一年一月初及一月中旬，分別於原判決附
表二所示時地，連續將原判決附表二所示賄款，交付給該表所示有投票權人（計有十
人，均經判處罪刑確定），渠等均允為投票。嗣於九十一年一月廿四日下午七時三十
分許，警方經吳俊毅同意，至台南市○○街二一二巷二五號吳俊毅住處搜索，扣得吳
俊毅用以助選，里拜訪明細表一本、里鄰長名冊二張、雜記本一本、名片一盒（九十
四張）及現金三萬元（以上扣案物品，均與本案賄選無關）。警方再據林志龍、吳俊
毅供述，查扣原判決附表一、二所示賄款（附表一扣得賄款為二萬元、附表二扣得賄
款為一萬五千五百元），合計共三萬五千五百元（其中附表一編號9.一萬元，係黃武
雄拒收而提交警察，非屬受賄款）。黃武雄則自行提出市議員候選人許木樹競選總部
助理吳俊毅竭誠拜訪名片一張（該名片與本案賄選無關）。林志龍、吳俊毅到案後，
向檢察官自白犯罪，經檢察官同意，林志龍供述吳俊毅犯罪、吳俊毅供述上訴人犯罪
，使檢察官分別得以訴追吳俊毅、上訴人犯行等情。因而撤銷第一審關於諭知上訴人
無罪部分之判決，改判論處上訴人共同連續對於有投票權之人，交付賄賂罪刑，固非
無見。
惟查：(一)、科刑判決所認定之事實，與其所採用之證據不相適合者，即屬證據上理由
矛盾。原判決說明採同案被告陳許美麗、杜王彩麗、徐淑惠、黃曾阿金、高武雄、謝
秀梅、林添興、陳美容、蔡國名、楊素梅、王林淑勤、董曾寶珠、陳烏甜、汪守紋、
何光枝、郭紀換治、鄧福建、沈松源及證人黃武雄等十九人於警訊及檢察官偵查時之
供述，為認定上訴人有前開賄選犯行論據之一，並據以認定就原判決附表一部分扣得
賄款二萬元、附表二部分扣得賄款一萬五千五百元等情。然警訊時楊素梅供稱陳美容
共交付一千元給伊買兩票，一票是伊，一票是伊先生蔡國名，每票五百元；陳美容稱
一名叫「志龍」之男子問伊有幾票，伊說有四票，幾天後「志龍」直接拿二千元給伊
，說是六號給的，伊之四票有伊及伊先生楊連福，蔡國名及楊素梅夫婦四票；蔡國名
供稱陳美容至伊家抄名冊，說是許木樹欲買票用的，以一票五百元作為行賄代價，伊
收到之五百元已經花費掉了等語（台灣台南地方法院檢察署九十一年度偵字第六八八
號偵查卷第六、七、十、十四頁）。如果無訛，原判決附表二編號９、１０所載蔡國名
、楊素梅各收受之賄款五百元，是否由編號８陳美容收受二千元後，將其中之一千元
交付給楊素梅及蔡國名？若然，原判決附表二編號８所載二千元應已包含編號９、１０
各五百元在內，則附表二所示上訴人已交付有投票權人用以行賄之金額應僅為一萬六
千元，原判決附表二卻謂該附表上訴人全部用以行賄款（即已交付有投票權人）為一
萬七千元等語，難謂無判決理由矛盾之違法。(二)、公職人員選舉罷免法第九十條之一
第三項固規定預備或用以行求期約或交付之賄賂，不問屬於犯人與否，沒收之。然如
其賄賂已交付與有投票權之人收受，因收受者係犯刑法第一百四十三條第一項投票受
賄罪，其所收受賄賂，應依刑法第一百四十三條第二項規定沒收之，如全部或一部不
能沒收時，追徵其價額。故犯投票行賄罪者，其已交付之賄賂，自應依刑法第一百四
十三條第二項規定，於其對向共犯所犯投票受賄罪為沒收或追徵其價額之從刑宣告，
不得再依上開公職人員選舉罷免法規定沒收之。原判決附表一、二所認定上訴人已交
付與有投票權人之賄款金額，如屬無訛，則不論受賄者是否繳回扣案或花完未繳回，
上訴人已交付之賄款共三萬三千元（即原判決附表一所示除編號９黃武雄拒收而提交
警員之一萬元外，已交付有投票權人收受之賄款應為一萬七千元，非僅扣案之一萬元
；附表二所示業已交付有投票權人收受之賄款應為一萬六千元，非僅扣案之一萬五千
五百元），應依刑法第一百四十三條第二項規定，附隨於對向共犯所犯投票受賄罪主
刑之後為沒收或追徵之宣告，不得再依公職人員選舉罷免法規定對行賄者再為沒收之
宣告。原判決既認上訴人交付吳俊毅七萬元當賄選買票用，自應扣除上開已交付之買
票賄款三萬三千元，餘三萬七千元始得依公職人員選舉罷免法第九十條之一第三項規
定宣告沒收，始為適法。詎原判決僅將扣案款之二萬五千五百元予以扣除，餘四萬四
千五百元適用公職人員選舉罷免法第九十條之一第三項宣告沒收，自有可議。(三)、審
理事實之法院，對於案內與待證事實有重要關係，在客觀上認為應行調查之證據，如
未依法調查或雖已調查而未調查明白，即與證據未經調查無異，如率行判決，其判決
當然為違背法令。又證據之證明力，固屬於法院判斷之自由，但不得違背經驗法則，
如其判斷，尚有疑竇，則難遽採為被告有利或不利之認定。共同被告吳俊毅於檢察官
偵查時供稱：「（問：錢何時、何人、何地交給你的？）約是跟我說完後三、四天，
要我去他家拿錢，第一次拿五萬元給我、第二次拿二、三萬元，我後來因為對方不收
，就退了一、二萬元給甲○○，我約是在九十年十二月底退給他，我是拿去他家給他
，第一次花了約四萬多元，第二次剩六、七千元，約共退一萬五千元左右」、「（問
：你把錢拿給那些人去買票？）林志龍、崇學里黃武雄，剩下的名字不太知道，但我
可帶警去把地點找出」（台灣台南地方法院檢察署九十一年度偵字第六八八號卷第一
五六頁）；於第一審時供稱：「（問：是否對全部住戶買完票，才將剩下的錢退還甲
○○？）我是分二次拿錢還給甲○○，情形是當天買完票有剩下的錢，當晚就還給甲
○○，二次加起來一萬多元」等語（第一審卷第六十六頁）。如果均無訛，能否認吳
俊毅確於九十年十二月下旬，先後二次分別收到上訴人所交付之五萬元及二萬元現金
後，二次均於買票賄選當日將剩下之金錢退還上訴人。若然，則吳俊毅何以尚能於九
十一年一月初某日交付賄款於原判決附表一編號６之王林婌勤、編號７之何光枝、編
號８之郭紀換治，並於九十一年一月十九日交付賄款於原判決附表一編號９之黃武雄
等人？以上疑竇原審未詳加調查釐清，論述明白，遽採吳俊毅前開陳述為認定上訴人
犯行之依據，尚嫌速斷，其審理猶有未盡。上訴意旨指摘原判決不當，尚非全無理由
，應認仍有撤銷發回更審之原因。
據上論結，應依刑事訴訟法第三百九十七條、第四百零一條，判決如主文。
中　　　華　　　民　　　國　　九十三　　年　　　六　　　月　　　十　　　日
                              最高法院刑事第十二庭
                                  審判長法官  陳　正　庸
                                        法官  賴　忠　星
                                        法官  王　居　財
                                        法官  張　清　埤
                                        法官  林　開　任
      右正本證明與原本無異
                                              書  記  官
中　　　華　　　民　　　國　　九十三　　年　　　六　　　月　　二十五　　日
                                                                        Ｂ
